最高法院刑事判決　　　　　　　　　　　　　　　八十六年度台上字第七五九九號
　　上　訴　人　甲○○
右上訴人因偽造文書案件，不服台灣高等法院台中分院中華民國八十六年十月二十四
日第二審判決（八十六年度上訴字第一四二四號，起訴案號：台灣台中地方法院檢察
署八十四年度偵字第一九八二三號），提起上訴，本院判決如左：
    主  文
原判決撤銷，發回台灣高等法院台中分院。
    理  由
本件原判決認定上訴人甲○○(一)夥同其妻呂瓊容（通緝中），共同意圖為自己不法所
有之概括犯意，由上訴人於民國八十三年六月下旬，在台中市○○路銀行家咖啡廳，
藉故與簡棋敏搭訕，自稱係國防部協調考核發展研究室中將主任，雙方互留電話，於
同年八月間，約簡棋敏至上開咖啡廳，出示其冒用國防部協調考核發展研究室名義所
偽造之軍品底標議價單（未據扣案），佯稱如果得標，利潤高達新台幣（下同）一億
元，簡棋敏不疑有詐，予以應允。同月二十日，上訴人即持其偽造之契約書交付簡棋
敏，簡棋敏則陸續交付上訴人工程押標金共一千三百三十萬元；上訴人另交付所偽造
之軍品承製繳交憑單及專款收據予簡棋敏（其上分別蓋有其偽刻「陸軍中將後勤次長
劉自謙」、「劉自謙」、「少將處長梁超祥」、「梁超祥」、「上校科長鄭遠志」、
「中校保防官柯鎮邦」、「少校參辦官陳兆欽」、「國防部後勤參謀次長審核」、「
國防部後勤參謀次長室聯合工程處承標承包專用章」等印文），足以生損害於簡棋敏
、劉自謙、梁超祥、鄭遠志、柯鎮邦、陳兆欽及國防部。同年十二月六日，上訴人又
偽稱需活動費打通關節，簡棋敏不疑有詐，遂將現金九十萬元存入台北市○○街郵局
呂瓊容帳戶，隨後又藉詞由簡棋敏提供約重五錢之金元寶，作為過年及端午節送禮之
禮物。復於八十四年七月四日，藉口需捐獻前線官兵慰勞金及國防基金名義，由簡棋
敏在台中市靜心園茶藝館及台北市○○街六合泡沫紅茶店，分次交付現款與上訴人夫
婦，共計七十八萬六千元，上訴人則交付偽造之專款收據以資搪塞，並陸續出示或交
付予簡棋敏各項文件，計有呂瓊容所書之同意書、簡棋敏及蕭季蘭所書之切結書、以
康書勳名義所偽造之切結保證書、偽造之協調考核發展研究室簡便行文表、及簡棋敏
所書之簽呈報告書以博取簡棋敏之信任，足以生損害於簡棋敏等人。嗣因上訴人一再
拖延交貨並避不見面，簡棋敏始知受騙。(二)上訴人又於八十四年二月底某日，在台中
市靜心園茶藝館，與簡棋敏見面時，簡棋敏詢及可否代為向法院關說，輕判其友人林
朝金、彭倉奎所涉煙毒等案件罪刑，上訴人佯稱需款數十萬元才能擺平，簡棋敏即與
林朝金、彭倉奎之家人連絡，代為轉交上訴人活動費共一百六十萬元。(三)上訴人復於
八十四年八月初，在台北市佳利飯店，自稱係國防部協調考核發展研究室中將主任康
書勳，向陳雲華佯稱可利用其職務向中央信託局購買低於市價之黃金條塊，陳女不疑
有詐，於同月十六日，在上址交付四十萬元予上訴人，上訴人則以偽造之專款收據交
付陳女。又於同年九月初，以同一手法，佯稱可向中鋼公司購買低於市價之股票，陳
女遂於同年九月八日，再交付十八萬元，並由上訴人交付其偽造之申請採購書（上開
文書分別蓋有偽造「康書勳」、「少將副主任孫堅晏」、「上校專門委員柯敏正」、
「中校協調官郁德衛」、「協調考核發展研究室審核」等印文），足以生損害於陳雲
華、康書勳、孫堅晏、柯敏正、郁德衛及國防部。上訴人得款後即避不見面，陳雲華
始知受騙等情。因而維持第一審論處上訴人共同連續行使偽造公文書，足以生損害於
公眾及他人，累犯罪刑之判決，駁回上訴人在第二審之上訴。固非無見。惟查：(一)判
決不適用法則或適用不當者，為違背法令，刑事訴訟法第三百七十八條定有明文。原
判決事實既認定上訴人冒名康書勳偽稱國防部協調考核發展研究室中將主任，出示該
室或國防部後勤參謀次長室名義所偽造之底標議價單、軍品承製繳交憑單、專款收據
、申請採購書等文書，憑以向簡棋敏、陳雲華詐取財物等情，除觸犯刑法偽造文書、
詐欺罪外，似亦該當刑法第一百五十八條第一項僭行本國公務員職權罪之構成要件，
第一審判決疏未論述，其事實之記載與理由之說明已不相一致，且有判決不適用法則
之違誤，原判決未加糾正，逕予維持，均屬可議。(二)有犯罪之習慣者，得於刑之執行
完畢或赦免後，令入勞動場所強制工作，刑法第九十條第一項定有明文。上訴人有竊
盜、偽造文書前科多次，其於七十五年至七十九年間所犯偽造文書罪，或冒稱總統府
秘書或偽稱國防部政戰主任，偽造公私文書向被害人詐財，分別為台灣高等法院台南
分院判處有期徒刑六年六月，減為有期徒刑三年三月及有期徒刑三年十月，並均認其
有犯罪之習慣而諭知強制工作一年在案，有台灣台中地方法院檢察署刑案資料查註紀
錄表及台灣高等法院台南分院刑事判決書可資覆按（見八十四年度偵字第一九八二三
號卷第四－十頁、八十四年度偵字第二一一九○號卷第九○－九八頁），詎上訴人於
出獄後，仍在保護管束期間，此次竟又冒充所謂國防部協調考核發展研究室中將主任
，偽造上述公私文書向被害人詐財，其犯罪手法如出一轍，似已犯罪成習，第一、二
審判決均未予審究有無犯罪習慣，宣付保安處分，亦不無商榷之餘地。上訴意旨雖未
指摘及此，然為本院得依職權調查之事項，應認原判決有發回更審之原因。
據上論結，應依刑事訴訟法第三百九十七條、第四百零一條，判決如主文。
中      華      民      國    八十六    年     十二     月     三十     日
                              最高法院刑事第八庭
                                  審判長法官  紀  俊  乾
                                        法官  楊  商  江
                                        法官  黃  正  興
                                        法官  陳  正  庸
                                        法官  陳  世  雄
      右正本證明與原本無異
                                              書  記  官
中      華      民      國    八十七    年      一      月      二      日
